臺灣宜蘭地方法院民事判決　八十九年度訴更字第一號
　　原　　　告　乙○
　　被　　　告　甲○○
右當事人間請求返還信託物事件，被告對於民國八十八年四月十四日本院八十八年度
訴字第一０號判決提起上訴，經臺灣高等法院於八十八年十月十二日以八十八年度重
上字第一八一號判決廢棄發回，本院判決如左：
    主    文
被告應將坐落宜蘭縣礁溪鄉○○段一八二、一八三地號土地上如附圖Ａ所示，面積一
一四四‧五０平方公尺之填土範圍回復農用；將坐落同段一八二地號土地上如附圖Ｂ
所示，面積八０平方公尺之磚造建築物拆除，並將上開二筆土地全部交付予原告。
被告應將坐落宜蘭縣礁溪鄉○○段一八二地號、地目田、面積一六七七平方公尺土地
；同段一八三地號、地目田、面積二三九六平方公尺土地之所有權全部移轉登記予原
告。
第一審訴訟費用及發回前第二審訴訟費用由被告負擔。
本判決於原告以新臺幣貳佰伍拾肆萬柒仟元為被告供擔保後，得為假執行。但被告如
於假執行程序實施前，以新臺幣柒佰陸拾參萬捌仟捌佰玖拾陸元為原告供擔保後，得
免為假執行。
    事    實
甲、原告方面：
一、聲明：
（一）、先位聲明：
１、被告應將坐落宜蘭縣礁溪鄉○○段一八二、一八三地號土地上如附圖Ａ部分所示
    之填土範圍回復農用；並將坐落同段一八二地號土地上如附圖Ｂ部分所示磚造建
    築物拆除，並均將上開二筆土地全部交付原告。
２、被告應將坐落宜蘭縣礁溪鄉○○段一八二地號田地面積０‧一六七七公頃，及同
    段一八三地號田地面積０‧二三九六公頃，均全部所有權移轉登記予原告。
３、訴訟費用由被告負擔。
４、右第一、二項請求願供擔保請併為假執行之宣告。
（二）、備位聲明：
１、被告應給付原告新臺幣（下同）一千三百四十四萬九百元及自起訴狀繕本送達之
    翌日起至清償之日止按年息百分之五計算之利息。
２、訴訟費用由被告負擔。
３、右第一項請求願供擔保請併為假執行之宣告。
二、陳述：
（一）、坐落宜蘭縣礁溪鄉○○段一八二、一八三地號二筆農地（下稱系爭土地）係
        由原告出資購置，於民國六十八年間信託登記在被告名下。嗣於七十年十一
        月二十七日，兩造將上開信託契約之內容變更，約定除被告前向礁溪鄉農會
        共同抵押借款六十萬元外，嗣後被告不得再將系爭土地處分、設定或負擔，
        如將來能辦理移轉登記給原告時，被告應無條件提供一切證明文件交付原告
        ，絕不得刁難，並立有切結書（下稱系爭切結書）為證。詎被告竟違反約定
        於八十三年間將上開一八三地號土地持向礁溪鄉農會設定本金最高限額五百
        萬元之抵押權。原告已於八十五年十一月十四日委由莊鵬飛律師代函終止兩
        造間之信託契約在案。
（二）、兩造間之信託契約已經合法終止，被告負有返還信託物之義務，而本件信託
        物既為農地，則被告自應返還可供農用之土地予原告，否則即為不完全給付
        ，應負損害賠償責任。茲因被告將系爭土地部分面積為填土及興建磚造建築
        物，並未維持農用，故依信託契約及民法第二百二十七條、第二百十三條之
        規定，求為先位聲明所示之判決。
（三）、查系爭土地之地目均為田，依農業發展條例第三十一條之規定，於申請所有
        權移轉登記時，應檢附「農業用地供農作使用證明書」，今兩造信託契約終
        止後，被告原負有交付土地及移轉所有權登記之義務，惟鈞院如認為被告在
        系爭土地上有興建房屋等違法使用之事實，已導致無法核發「農業用地供農
        作使用證明書」，則本件即有因法律之規定不能返還之情形，依民法第一七
        九條、一八一條但書之規定，被告亦應返還相當於系爭二筆土地價額之不當
        得利。其次，被告應返還可供農用之土地予原告，否則即為不完全給付，依
        民法第二百二十七條之規定，被告即應負損害賠償責任。再者，被告受託管
        理農地，本應依其使用目的合法管理使用，乃被告違法興建建物，以致無法
        辦理所有權移轉登記，自屬可歸責於被告致給付不能之情形，依民法第二二
        六條第一項之規定，被告亦應負損害賠償之責。爰依不當得利、不完全給付
        、給付不能之法律關係，求為備位聲明所示之判決。
（四）、依證人許簡錦、柯素蘭所為之證言，足證系爭切結書為真正，且其內容為
　　　　甲○○所同意，經代書代筆書寫後，交由甲○○親自簽名，再交給原告，故
　　　　兩造間確有信託關係存在。另原告購買系爭土地之金錢來源，亦可由證人許
　　　　簡錦之證詞獲得證實。
（五）、系爭切結書，經二次送請鑑定，固以「缺乏足夠參對字樣可供比對」（法務
　　　　部調查局）或「待鑑筆跡特徵不顯」（內政部警政署）等為由，而無法鑑定
        。惟該鑑定結果亦無法認定切結書上之簽名係屬偽造，且切結書上之筆跡與
        卷附八十一年四月十六日印鑑證明申請書之簽名，以肉眼觀之，實為神似。
        被告所提診斷證明書，僅載「患者言語不清，視力欠明」，並無行動不便，
        不能親自到庭書寫其姓名之情形，被告不敢到庭書寫姓名以提供足夠參對字
        樣，送付鑑定，俱徵系爭切結書確由被告親簽。
（六）、被告質疑：許簡錦與原告有交情、被告在七十年前後經濟能力較原告為佳
　　　　、許簡錦不能說明被告何時、何地賣掉工廠及向原告借多少金額、八筆土
　　　　地都在礁溪車站同一邊。惟查：許簡錦為兩造朋友，其證詞自無偏頗，且
　　　　經具結在卷，被告臆測其公正性，尚嫌乏據。被告經濟能力如何，未見被告
　　　　舉證，以實其說。退步言，經營大生意者向民間借貸週轉，亦所在多有。證
　　　　人僅就其在代書事務所之所見所聞據實陳述，對被告何時賣掉工廠、借款金
　　　　額多少不清楚，本為情理之常。系爭二筆土地本為靠近礁溪火車站部分，被
　　　　告指八筆土地都在礁溪火車站同一邊云云，容有誤會。
（七）、被告對柯代書之證詞內容真正不爭執，僅以：僅能證明切結書為林欽固代書
        所書立、原告將代書名字誤為「林設計」為爭執。然查：林欽固代書已死亡
        多年，原告所執切結書不可能預先要林欽固代書書立。原告本不識字，事隔
        多年記錯代書姓名，本為情理之常，何況原告主張柯素蘭與林代書共同在一
        辦公室上班，且依該址傳訊柯素蘭，俱徵原告所指林代書即為林欽固代書。
三、證據：提出土地登記謄本二件、系爭切結書一件、莊鵬飛律師事務所函及掛號郵
　　件收件回執影本各一件為證，並聲請訊問證人許簡錦、囑託台灣士林地方法院
　　訊問證人柯素蘭、囑託法務部調查局及內政部警政署刑事警察局鑑定系爭切結書
　　上「甲○○」簽名之真正、向宜蘭縣宜蘭地政事務所調取系爭一八二地號於七十
　　一年八月七日收件之權狀遺失補發資料、勘驗系爭土地及囑託宜蘭縣宜蘭地政事
　　務所測量。
乙、被告方面：
一、聲明：原告之訴及假執行之聲請均駁回。如受不利益判決，願供擔保請准免為假
    執行。
二、陳述：
（一）、原告主張系爭土地信託登記於被告名下，無非以所謂被告簽名之系爭切結書
        為證，惟被告從未簽立該切結書，該切結書之形式及實質內容均非真正。況
        系爭切結書上被告之名字是否為被告所簽，業經二次送往鑑定機關鑑定，其
        結果均不能為有利於原告之佐證，甚至法務部調查局更函覆：「本案待鑑之
        『甲○○』簽名字跡書寫緩慢、滯澀筆劃欠自然」喻指其非本人自然簽名而
        係他人所描繪偽造之產物，足見原告所舉上開切結書乃偽造出來的，殊不可
        採。
（二）、系爭土地是被告分別於六十九年四月、八月間向楊裕、楊清和購買，可知原
        告主張系爭土地所成立之信託關係是在六十九年四月三十日，並不實在。其
        次，苟系爭土地為原告所有，原告焉能同意被告以之為抵押品，而於七十年
        三月間向礁溪鄉農會抵押借款。再者，若系爭土地為原告所有，按理該所有
        權狀會在原告手中，原告亦會涉入該土地之管領使用，然系爭土地自購入以
        後，均由被告掌管、使用，所有權狀亦皆由被告執有，足見原告主張之不實
        。末查，七十年間，原告曾向被告借用系爭土地之權狀，嗣後原告僅返還其
        中之一八三地號土地之權狀，一八二地號土地之權狀則遲未返還，被告乃於
        七十一年十月十日寄發土城郵局第五０四號存證信函向原告催討，由上開情
        形觀之，倘系爭土地為原告所有，則原告焉有返還權狀予被告之理，且原告
        在收受該存證信函後，理應有所警覺，定當採取追回系爭土地之行動，乃原
        告遲至十六年後，方提起本件訴訟，原告之作為顯與常情有違，其主張自不
        足採信。
（三）、原告先則主張系爭切結書為「林設計代書」所撰，嗣閱過證人柯素蘭之說詞
        後，又改口係「林欽固代書」所撰，原告連代書為何人都對不攏，如何能信
        其主張為真實。至柯素蘭所言縱屬可採，亦僅止於說明系爭切結書之文字為
        林欽固代書所撰而已，並未證明該切結書是由被告閱讀瞭解其意思而簽名之
        事實，故系爭切結書不足以證明兩造間有何信託關係。
（四）、證人許簡錦與原告為多年好友，其證言自有偏頗，不能輕信。況證人泛稱
　　　　「被告原本欠原告錢，金額多少我不清楚」，根本是道聽途說、閃爍不明之
　　　　詞，且被告於七十年間之經濟能力寬裕，是原告和被告交往後，常藉感情向
　　　　被告索借款項，足見證人所述不實。其次，證人雖稱「被告賣了工廠，本要
　　　　清償借款，後來我聽被告向原告表示礁溪土地有發展，叫原告不要取回借款
　　　　去買土地」云云，然證人並無法說明被告究竟何時賣掉工廠、賣掉哪一工廠
　　　　之事實，足見其所述純屬子虛烏有。再者，證人另稱「原告說土地是一人一
　　　　半，靠礁溪車站的四筆土地是原告的，但被告只願意給原告一筆土地，」云
　　　　云，更與事實不符，蓋被告當時所購之八筆土地均與礁溪車站同一邊，足見
　　　　證人連土地方位都搞不清楚，其所言自屬不實。
（五）、退萬步言，即便有所謂「信託登記關係」，於信託關係終止後，受託人亦僅
        生返回信託物之義務，何來「拆除建物及應將填土範圍回復農用」之回復原
        狀請求權。再者，於原告所稱「不完全給付」亦與本件案情不相符，且即便
        有「不完全給付」問題，依民法第二二七條「不完全給付得依關於給付遲延
        或給付不能之規定行使其權利」，而系爭土地並非給付不能，已如前述，故
        原告先位聲明之請求，於法無據。
（六）、農業發展條例第三十一條關於申請耕地所有權移轉登記時，應檢附「農業用
        地供農作使用證明書」之規定，乃行政管制規定，耕地並不因違法使用而成
        為禁止交易之標的，而成為「違禁物」。換言之，縱有違規使用之事實，祗
        要申請移轉登記人在提出申請前，除卻該違規使用之情形而成為耕地者，依
        法即可申辦移轉登記手續，並無「法律禁止移轉」之情。因此，系爭土地縱
        有違法使用，亦不會發生無法移轉之情形。從而，原告備位聲明之請求，仍
        屬無據。
三、證據：提出土城郵局第五０四號存證信函、印鑑證明申請書影本各一件為證，並
    聲請囑託中國不動產鑑定中心股份有限公司鑑定系爭土地於起訴時之市價。
丙、本院依原告之聲請囑託台灣士林地方法院訊問證人柯素蘭、囑託法務部調查局及
    內政部警政署刑事警察局鑑定系爭切結書上「甲○○」簽名之真正、向宜蘭縣宜
    蘭地政事務所調取系爭一八二地號於七十一年八月七日收件之權狀遺失補發資料
    、至現場履勘並囑託宜蘭縣宜蘭地政事務所測量。另依被告之聲請囑託中國不動
    產鑑定中心股份有限公司鑑定系爭土地於起訴時之市價。
    理    由
一、原告原基於「不當得利法律關係」，訴請「被告應給付原告二百一十九萬九千四
    百二十元及自起訴狀繕本送達之翌日起至清償之日止，按年息百分之五計算之利
    息」，嗣增加請求為「被告應給付原告一千三百四十四萬九百元及自起訴狀繕本
    送達之翌日起至清償之日止，按年息百分之五計算之利息」。其後，原告將上開
    請求列為先位聲明，並增加「不完全給付及給付不能之法律關係」為其請求之依
    據，同時又依「信託契約及不完全給付之法律關係」，增加備位聲明，要求「
    被告應將坐落宜蘭縣礁溪鄉○○段一八二、一八三地號土地上如附圖Ａ部分所示
    之填土範圍回復農用；並將坐落同段一八二地號土地上如附圖Ｂ部分所示磚造建
    築物拆除，並均將上開二筆土地全部交付原告。被告應將坐落宜蘭縣礁溪鄉○
    ○段一八二地號田地面積０‧一六七七公頃，及同段一八三地號田地面積０‧二
    三九六公頃，均全部所有權移轉登記予原告。」。最後原告又將其上開先、備位
    聲明互調。經查，本件原告所為先、備位之請求，均係以「兩造間就系爭土地成
    立信託關係，該信託關係已終止，被告應返還系爭土地」為其基本原因事實，原
    告僅係依系爭土地能否取得「農業用地供農作使用證明書」並辦理移轉登記之不
    同，而主張不同之聲明及法律上依據，因此原告上開聲明之擴張與變更、訴訟標
    的之增加，並無礙於被告之防禦及訴訟之終結，核與民事訴訟法第二百五十五第
    一項第二、三、七款之規定相符，應予許可。因此，被告抗辯「原告所為訴之追
    加，有違民事訴訟法第二百五十五條之規定，不同意其追加。」云云，並不足採
    ，合先敘明。
二、原告起訴主張：系爭土地為伊出資購置，於六十八年間信託登記在被告名下。嗣
    於七十年十一月二十七日，兩造將上開信託契約之內容變更，約定除被告前向礁
    溪鄉農會共同抵押借款六十萬元外，嗣後被告不得再將系爭土地處分、設定或負
    擔，如將來能辦理移轉登記給原告時，被告應無條件提供一切證明文件交付原告
    ，絕不得刁難，並立下系爭切結書為證，詎被告竟違反約定於八十三年間將上開
    一八三地號土地持向礁溪鄉農會設定本金最高限額五百萬元之抵押權，原告已於
    八十五年十一月十四日終止兩造間之信託契約在案。兩造間之信託契約已經合法
    終止，被告負有返還信託物之義務，而本件信託物既為農地，則被告自應返還可
    供農用之土地予原告，否則即為不完全給付，應負損害賠償責任，茲因被告將系
    爭土地部分面積為填土及興建磚造建築物，並未維持農用，故依信託契約及不完
    全給付之法律關係，求為先位聲明所示之判決等語。被告則以：系爭土地為被告
    所有，被告不曾簽立系爭切結書，該切結書並非真正，兩造間並無信託登記之法
    律關係存在。退萬步言，即便有所謂「信託登記關係」，於信託關係終止後，受
    託人亦僅生返回信託物之義務，何來「拆除建物及應將填土範圍回復農用」之義
    務，故原告先位聲明之請求，於法無據等語，資為抗辯。
三、查系爭一八二、一八三地號土地，分別於六十九年七月七日、六十九年十月二十
    一日以買賣為原因移轉登記在被告名下（原因發生日期分別為六十九年四月三十
    日、六十九年八月八日）；被告在系爭土地上如附圖Ａ所示，面積一一四四‧五
    ０平方公尺之土地上填土石，且其中除於附圖Ｂ所示，面積八０平方公尺之土地
    有被告所興建之磚造建築物外，其餘之填土範圍內均為雜草、空地等事實，有土
    地登記謄本二件附卷可稽，並經本院至現場勘驗及囑託宜蘭縣宜蘭地政事務所測
    量屬實，製有勘驗筆錄、相片及複丈成果圖在卷可參，復為兩造所不爭執，自堪
    信為真實。至於原告主張「系爭土地為伊所有，信託登記於被告名下，該信託契
    約已終止，被告應將系爭土地回復農用，移轉登記並交付予原告」乙節，則為被
    告所否認，並持前揭情詞抗辯，故本件所應審究者即為：兩造是否就系爭土地成
    立信託契約？於信託關係終止後，被告是否負有將系爭土地回復農用，移轉登記
    並交付予原告之義務？茲分述如下。
四、兩造是否就系爭土地成立信託關係之部分：
（一）、系爭切結書上「甲○○」字樣，是否為被告親自所為乙節，經送請法務部調
        查局、內政部警政署刑事警察局鑑定鑑定後，分別以「本案待鑑之『甲○○
        』簽名字跡書寫緩慢、滯澀，筆畫欠自然，且又缺乏足夠參對字樣可供比對
        」（調查局）或「待鑑筆跡特徵不顯」（刑事警察局）為由，函覆無法鑑定
        ，有法務部調查局八十九年九月十四日（八九）陸（二）字第八九０六六三
        ０五號函、內政部警政署刑事警察局九十年三月七日刑鑑字第二九八五三號
        函在卷可稽。因此，上開鑑定結果自無法作為兩造有利或不利事實認定之依
        據，則被告辯稱「法務部調查局之函覆喻指系爭切結書非被告本人自然簽名
        而係他人所描繪偽造之產物，足見原告所舉切結書乃偽造。」云云，尚屬無
        據。
（二）、經本院囑託臺灣士林地方法院訊問證人柯素蘭後，證人柯素蘭已到庭結證「
        （『提示切結書』這張上面的筆跡是否是妳寫的？）這張上面不是我的字，
        是以前有一位林欽固代書的字，他是跟我合署辦公的代書，他已經去世五年
        了，我不知道他是否有叫做林設計這個名字。但是這個切結書的筆跡我知道
        是他的。」（見卷附之臺灣士林地方法院九十年十月十八日訊問筆錄）等語
　　　　綦詳，佐以證人許簡錦亦到庭結證稱「（是否知道七十年十一月二十七日
　　　　的切結書？）我是兩造的朋友，原告因識字不多，有天打電話告訴我，被告
　　　　要寫土地的切結書給原告，請我與她一起去代書事務所。後由一男代書寫切
　　　　結書的內容，甲○○簽名後交給原告。」（見本院八十九年二月十八日言詞
　　　　辯論筆錄）等語明確，依此堪認系爭切結書乃經代書林欽固代筆書寫後，交
　　　　由甲○○親自簽名，則系爭切結書自屬真正。其次，系爭切結書既為被告所
　　　　親自簽名，則衡諸常情，被告當已知悉其上所載之內容，方簽名於其上。況
　　　　依證人許簡錦所為「後來在代書事務所所寫切結書時，原告說土地是一人
　　　　一半，靠礁溪車站的四筆土地是原告的，但被告只願意給原告一筆土地，兩
　　　　人爭執很久，後來被告才願意給原告兩筆土地，我有勸原告接受。」（見本
　　　　院八十九年二月十八日言詞辯論筆錄）之證詞，亦可知於簽立系爭切結書之
　　　　前，兩造已就系爭土地及其他相關連土地所衍生之權利義務為磋商，並於達
　　　　成合意後，被告方於代書所撰之系爭切結書上簽名，依此，益徵該切結書上
　　　　之內容乃被告所已知且同意，則系爭切結書所載之內容，亦堪認定屬實。再
　　　　者，原告就代撰系爭切結書之代書名稱，雖前後陳述不一，然此並無礙於本
　　　　院為前開事實之認定。另證人許簡錦並非本事件之當事人，其僅就在代書
　　　　事務所之所見所聞為陳述，故證人本無須瞭解系爭筆土地之正確位置，被告
　　　　以「證人為原告多年好友，其證言自有偏頗。證人連土地方位都搞不清楚。
        」云云，質疑證人之可信度，實無足取。綜上，原告主張「系爭切結書為被
        告所簽立」乙節為可採，被告辯稱「從未簽立系爭切結書，該切結書之形式
        及實質內容均非真正。原告連代書為何人都對不攏，如何能信其主張為真實
        。柯素蘭僅能說明系爭切結書之文字為林欽固代書所撰而已，並未證明該切
        結書是由被告閱讀瞭解其意思而簽名之事實。」云云，則屬無據。
（三）、參酌系爭切結書上所載「立切結書人甲○○爰本人承購坐落宜蘭縣礁溪鄉○
        ○段一八二至一八九地號田地八筆，雖全部登記為本人所有權人，但其中一
        八二、一八三地號田地二筆係台端出資承購無訛，本人除前曾將前開八筆田
        地共同擔保提供抵押設定借款新台幣六十萬元（他項權利人：礁溪鄉農會）
        全部由本人使用外，嗣後本人不得再將台端所有前記二筆土地處分、設定或
        負擔，如需要處分等一切法律行為時，應事先徵得台端之同意，否則願負法
        律上之一切責任。又將來如能辦理移轉登記給台端時，本人當應無條件提供
        一切證明文件交付台端，絕不得刁難，恐口無憑，理合切結是實。附交該兩
        筆土地所有權狀與台端自行保管。此致乙○女士收執。立切結書人甲○○。
　　　　」等語及證人許簡錦所為「被告原本欠原告錢，金額多少我不清楚，被告
　　　　賣了工廠本要清償借款，後來我聽被告向原告表示礁溪土地有發展，叫原告
　　　　不要取回借款去買土地，因原告無自耕農身份，原告購買的土地登記在被告
　　　　名下。」（見本院八十九年二月十八日言詞辯論筆錄）之證言，已足認定「
　　　　系爭土地為原告所購買，但登記於被告名下」之事實。其次，依被告所自承
　　　　「系爭土地均由被告掌管、使用」（見被告八十九年一月十九日答辯狀）等
　　　　情觀之，原告既將系爭土地登記於被告名下，且委由被告管理、使用該土地
　　　　，則兩造間所成立者，自非單純之「借名契約」法律關係，而係原告所主張
　　　　之「信託契約」法律關係。再者，證人許簡錦業經具結在卷，且證人非本
　　　　事件之當事人，其僅針對本身之所見所聞為陳述，對於「被告何時賣掉工廠
　　　　、兩造間借款金額多少、被告之經濟能力」等情，證人本無瞭解之必要，而
　　　　證人不瞭解上情，亦屬情理之常。因此，被告以「許簡錦與原告為多年好
　　　　友，其證言自有偏頗。七十年間被告之經濟能力良好，且證人無法說明被告
　　　　欠原告多少錢、被告何時賣掉工廠。」云云，質疑證人之可信度，自屬無理
　　　　。綜上，原告主張「兩造曾就系爭土地成立信託契約」乙情，即屬有據，被
　　　　告辯稱「系爭切結書不足以證明兩造間有何信託關係。兩造間無信託關係。
        」云云，當無可採。
（四）、原告購買系爭土地時，既欲將該土地信託給被告，則兩造理當於原告購妥土
        地前，至遲亦應於系爭土地完成登記給被告之前，達成信託契約之合意，因
        此原告主張兩造間之信託契約成立於六十八年間（或其先前所主張之六十九
        年四月三十日），並無任何不合理之處。其次，系爭土地既然由原告信託給
        被告，則原告占有、使用系爭土地，自屬適法信託關係所必然之結果。再者
        ，兩造曾為男女朋友之事實，已據被告自承在卷（見被告九十年十二月二十
        六日答辯續三狀），則原告於信託登記後，基於對被告之信任，將系爭土地
        之權狀置於被告處，或於取回權狀後，再將權狀交予被告，亦非事理上所少
        見。另被告未經原告同意，擅自持系爭土地抵押借款之情節，亦可由前述系
        爭切結書上所載之內容查悉。再者，被告雖在七十一年十月十日寄發土城郵
        局第五０四號存證信函向原告催討系爭一八二地號土地之權狀，然依證人許
　　　　簡錦所為「（甲○○寫給原告存證信函知否？）原告因一時找不到切結書
　　　　，請被告再寫一張切結書，後來被告就寄該存證信函給原告，因內容寫我向
　　　　被告借土地所有權狀，故原告拿給我看，我與原告就到被告家裡，我問被告
　　　　為何如此寫，被告表示寫假的，叫我們撕掉即可。」（見本院八十九年二月
　　　　十八日言詞辯論筆錄）之證言，亦可知原告於收受該存證信函後，即針對其
　　　　上所載之內容，向被告追問，嗣得被告「寫假的，撕掉即可」之回答後，衡
　　　　情原告當無法聯想到被告已有悔約之意思，故原告未於斯時向被告主張權利
　　　　，亦無任合不合理之處。更何況，權利人是否行使權利、何時行權利，法亦
　　　　無強制規定，因此自難以原告於收受上開存證信函之十六年後，方提起本訴
　　　　，即推認原告於此所主張之權利不存在。綜上各情，本件被告辯稱「原告主
　　　　張信託關係是在六十九年四月三十日成立，並不實在。苟系爭土地為原告所
　　　　有，原告焉能同意被告以之為抵押品向農會借款。系爭土地自購入以後，均
　　　　由被告掌管、使用，所有權狀亦皆由被告執有。倘系爭土地為原告所有，則
　　　　原告焉有返還權狀予被告之理。且原告在收受存證信函後，遲至十六年後，
　　　　方提起本件訴訟，其作為與常情有違。因此，原告之主張，不足採信。」云
　　　　云，顯無足取，附此敘明。
五、於信託關係終止後，被告是否負有將系爭土地回復農用，移轉登記並交付予原告
    之義務之部分：
（一）、原告主張「已於八十五年十一月十四日終止兩造間就系爭土地所成立之信託
        契約」乙節，已具其提出莊鵬飛律師事務所函及掛號郵件收件回執影本各一
        件為證，且被告亦不否認已收受上開函件之事實，依此，堪認兩造間就系爭
        土地所成立之信託契約業已終止。
（二）、兩造間之信託關係既已終止，則原告自得本於信託契約所生之信託物返還請
        求權，要求被告將系爭土地移轉登記並交付予伊。其次，所謂信託行為，係
        指委託人授與受託人超過經濟目的之權利，而僅許可其於經濟目的範圍內行
        使權利之法律行為而言。又因可歸責於債務人之事由，致為不完全給付者，
        債權人得依關於給付遲延或給付不能之規定行使其權利；負損害賠償責任者
        ，除法律另有規定或契約另有訂定外，應回復他方損害發生前之原狀；解除
        權之行使，不妨礙損害賠償之請求；第二百六十條之規定，於當事人依法律
        之規定終止契約者準用之，民法第二百二十七條第一項、第二百十三條第一
        項、第二百六十條、第二百六十三條，分別定有明文。查，系爭土地屬特定
        農業區之農牧用地，有土地登記謄本二件在卷可稽，則依法系爭土地僅能供
        作農牧使用，換言之，「被告僅能在法令所許之農牧目的內使用系爭土地」
        乙節，自為兩造間信託契約之當然內容。然依前所述，被告在系爭土地上如
        附圖Ａ所示，面積一一四四‧五０平方公尺之土地上填土石，並於附圖Ｂ所
        示，面積八０平方公尺之土地上興建磚造建築物，顯然被告已違反約定，為
        農牧以外之目的使用上開土地，因此，被告依兩造間信託契約所提出之給付
        （指依農牧目的管理系爭土地）自非完全，依前舉民法第二百二十七條第一
        項、第二百十三條第一項之規定，原告本得請求被告賠償（回復原狀），即
        得要求被告將上開建物拆除，並將未為農牧使用之土地回復農用。又依上開
        民法第二百六十條、第二百六十三條之規定，於兩造間之信託契約終止後，
        原告仍得行使前述之損害賠償（回復原狀）請求權。綜上，原告依據信託契
        約及民法第二百二十七條第一項、第二百十三條之第一項規定，訴請被告將
        附圖Ａ部分所示之填土範圍回復農用、將附圖Ｂ部分所示磚造建築物拆除，
        自屬有據，被告辯稱「無拆除建物及將填土範圍回復農用之義務」云云，諉
        無足取。
六、綜上所述，本件原告依據信託契約及不完全給付之法律關係，訴請被告應將坐
    落宜蘭縣礁溪鄉○○段一八二、一八三地號土地上如附圖Ａ所示，面積一一四四
    ‧五０平方公尺之填土範圍回復農用；將坐落同段一八二地號土地上如附圖Ｂ所
    示，面積八０平方公尺之磚造建築物拆除，並將上開二筆土地全部交付予原告。
    被告應將坐落宜蘭縣礁溪鄉○○段一八二地號、地目田、面積一六七七平方公
    尺土地；同段一八三地號、地目田、面積二三九六平方公尺土地之所有權全部移
    轉登記予原告，為有理由，應予許可。又本件原告先位之訴，既屬有據，則本院
    自無庸就備位之訴為審酌，附此敘明。
七、本判決兩造陳明願供擔保，請求宣告假執行或免為假執行，核均無不合，爰分別
    酌定相當擔保金額准許之。
八、本件判決之基礎已臻明確，兩造其餘攻擊、防禦方法與舉證，核與判決結果無影
    響，爰不一一論述，附此敘明。
九、據上論結，本件原告之訴為有理由，依民事訴訟法第第七十八條、第三百九十條
    第二項、第三百九十二條，判決如主文。
中　　　華　　　民　　　國　　九十一　　年　　  十二　  　月　 　九　 　日
　　 　　　　　　　　　　　　　 臺灣宜蘭地方法院民事庭
~B審判長法官　楊麗秋
~B法　　　官　謝佩玲
~B法　　　官　劉家祥
右為正本係照原本作成。
如對本判決上訴，須於判決送達後廿日內向本院提出上訴狀(須附繕本)。
中　　　華　　　民　　　國　　九十一　　年　　 十二　　 月　　 　十二　 日
~B法院書記官　邱淑秋
